臺灣高雄地方法院刑事判決　　　　　　　　　　　　八十九年度易字第五四四二號
　　公　訴　人　臺灣高雄地方法院檢察署檢察官
　　被　　　告　甲○○
　　選任辯護人　張蓉成
右列被告因傷害案件，經檢察官提起公訴（八十九年度偵字第二五一七○號），本院
判決如左：
    主  文
甲○○無罪。
    事  實
一、公訴意旨係以：甲○○係高雄市○○區○○街四一０號酸痛損傷診療中心負責人
    ，為從事推拿、按摩業務之人，緣於民國八十九年八月二十四日十五時許，有丁○○○因腰椎酸痛，至該中心治療，經甲○○先施以紅外線照射背部之治療，再
    以「後扳拔伸法」為丁○○○推拿，甲○○應注意操作時，應將手掌扶住下肢大
    腿的外上方，與點壓推頂的拇指對抗方向的後斜下方徐徐用力拔伸，拔伸之幅度
    應以患者能耐受為度，且丁○○○已年過六十，托起之力道尤應注意輕巧柔和，
    而依當時情形，又無不能注意之情形，竟疏於注意及此，猛力將丁○○○腿部抬
    起，致丁○○○第十一胸椎、三腰椎壓迫性骨折。
    理  由
一、按犯事實應依證據認定之，無證據不得推定其犯罪事實；又不能證明被告犯罪者
    ，應諭知無罪之判決，刑事訴訟訴法第一百五十四條、第三百零一條第一項分別
    定有明文。本件訊之被告甲○○堅詞否認有何業務過失傷害之犯行，辯稱：告訴
    人丁○○○曾自八十九年八月十一日起至二十一日止，到其開設之酸痛損傷診療
    中心治療約五次，但八月二十四日當天，告訴人並未到該中心治療，且其並未使
    用「後扳拔伸法」為告訴人治療，告訴人所受之傷害並非伊所成等語。是本件首
    應審酌者，乃告訴人於八十九年八月二十四日下午，究竟有無到被告之診所從事
    推拿治療。
二、經查：
    （一）告訴人陳稱其確於八十九年八月二十四日到被告之診所治療等情，業據告
          訴人於警訊及偵訊中指述綦詳（見警訊卷第三頁、偵查卷第二十三頁筆錄
          ），核與證人廖富麒於偵查中證述相符（見偵查卷第二十六頁筆錄）。嗣
          於本院審理中，證人廖富麒復證稱：「（法官問：是否曾帶丁○○○到宋
          鳳美診所？）有的，大約三、四次，最後一次是八十九年八月二十四日。
          當天是下午三點多到，約治療半個小時，因告訴人感到腰椎疼痛在那邊休
          息到六點多，我便開車載他先去他大女兒那邊，丁○○○叫我趕快送他去
          重仁醫院，我便和她兒子一起送他過去，因為他兒子在他女兒的商店幫忙
          。甲○○的診所到告訴人女兒家約十分鐘，我們回他女兒家後便馬上出發
          到重仁醫院，大約二、三分鐘的車程就到了。在醫院治療約一、二十分，
          之後我便送告訴人回他苓雅區○○街的住處，他兒子直接從重仁醫院走路
          回他大女兒那邊。」等語（見本院九十年三月二十九日筆錄）。參以告訴
          人當天係於下午七點五十五分到重仁骨科醫接受治療，此有重仁骨科醫院
          九十年二月二十二日（九十）仁字第○五七號函附卷可稽，與證人廖富麒
          證述之時間，亦大致吻合。是證人廖富麒之證詞應可採信。
    （二）至證人即被告診所之助理人員許茂盛固證稱：「（丁○○○第一次到診所
          ）大概是八十九年八月十一日左右，因為他後來固定星期一、三、或五來
          ，我是推算回去的，最後一次是八月二十一日禮拜一，八月二十四日我確
          定他沒有來看診。」等語（見本院九十年三月八日訊問筆錄）惟查：被告
          之診所並未建立病患之病歷資料，此業據被告自承在卷（見本院九十年一
          月十一日筆錄），參以到被告診所治療之病患人數眾多，證人能否詳細記
          明告訴人確切到診所治療時間，已非無疑，且證人當時為被告所僱用之助
          理，與被告具有僱傭關係，所為證言，自有迴護被告之嫌。況證人亦不諱
          言，告訴人到診所看診之時間，是伊「推算回去的」等語，是證人許茂盛
          之證詞，已難為採信。而另一證人即被告診所之病患乙○○固亦證稱：其
          自八十九年七月中旬起即到被告之診療中心治療，八月份幾乎天天去，一
          直看到九月四日左右，此一期間曾看過告訴人，但自八十九年八月二十一
          日後就沒有再見到告訴人了，因為當天我們向診療中心的房東買「黑輪」
          吃，在場的病患有一起買，告訴人的先生（指廖富麒）也有買，所以印象
          特別深刻等語（見本院同日訊問筆錄）。惟查：證人乙○○僅係被告診所
          之病患，且其自稱到被告診所治療之時間相當頻繁，能否記得每天到診所
          治療之情形，要非無疑，更何況證人與告訴人素不相識，更不至於刻意記
          憶告訴人就診之時間，況且本院係於九十年三月八日始傳訊證人到院作證
          ，與前開就診之時間，相隔已七個月，證人竟尚能記得與之無任何關係之
          告訴人就診之時間，似有違常理。從而證人乙○○所為證言，亦不足為採
          。
    （三）再則，證人即告訴人之女婿丙○○於八十九年八月二十五日告訴人至長庚
          醫院治療後，曾打電話予被告。此有錄音帶一卷及錄音帶譯文內容一份附
          卷可佐，並經本院於九十年八月二日審理中當庭勘驗無訛。且被告於同日
          審理時亦坦承該錄音帶確為被告與證人之對話。而於該錄音帶中，證人已
          向被告表示：告訴人目前住在長庚醫院；而被告則表示：是伊「昨天」使
          力太大等語。參以告訴人確實係於八十九年八月二十五日至長庚醫院就診
          （見警訊卷第七頁診斷證明書），足證告訴人於前往長庚醫院就診之前一
          天，即八十九年八月二十四日，確實有到被告之診所治療等情，已可認定
          。從而被告辯稱告訴人於八十九年八月二十四日並未到其診所治療，顯與
          事實不符，自不足採信。
三、告訴人確實於八十九年八月二十四日下午到被告之診所接受推拿治療，已如前述
    。此外，告訴人亦曾於八十九年八月二十四日下午七時五十五分，因第十一胸椎
    、三腰椎壓迫性骨折至重仁骨科醫院就診，復有重仁骨科醫院診斷證明書一紙及
    病歷表一份等附卷可稽。惟依重仁骨科醫院於九十年二月二十二日以（九十）仁
    字○五七號函覆本院詢問有關造成告訴人前開病症之原因時，係函覆：「告訴人
    於當天前往醫院就診時，主訴該疼痛係於當天早上突然發作所致。」則告訴人所
    受傷害，倘係因當天下午到被告診所推拿治療所造成，何以告訴人前往重仁骨科
    醫院就診時，卻向醫生主述係當天上午突然發作所致。且按一般人到醫院接受診
    療，基於能使醫生作出最正確之診斷，必然會將最正確之資訊告知醫生，以利醫
    生能對症下藥，衡情，告訴人於面對醫生之診斷時，應無隱瞞之理。況告訴人所
    受傷害，係一般性骨折之傷害，並非屬社會通念上足使人引起羞恥之隱疾，告訴
    人亦無對醫生隱瞞之必要。從而，告訴人所受之傷害，是否確為被告推拿治療不
    當所引起，已屬可疑。
四、又本件公訴人認被告係以「後扳拔伸法」為告訴人推拿，因被告於操作時未注意
    拔伸時需徐徐用力，拔伸之幅度應以患者能耐受為度，而認被告有業務上之過失
    。惟查：「扳」、「拔」、「伸」等動作，均屬中醫推拿之手法，「扳」是扳開
    ，將粘連拉開；「拔」即拉起；「伸」是拉長，皆屬分開牽引的意思。常規手法
    係一手握遠端肢體，一手固定關節部，然後緩慢、均衡、持續而有力地做適當的
    屈伸動作，此有高雄市立中醫醫院九十年四月十日高市中醫醫字第○五九九號函
    在卷可佐。而告訴人自述被告當天為其推拿時係讓告訴人平躺，將告訴人之雙腳
    抬到頭部位置再往下壓（見本院九十年二月八日、五月十七日訊問筆錄），核與
    被告所供述之診療過程亦相一致，是被告為被害人診療之手法與前開「扳」、「
    拔」、「伸」之推拿方式顯然不同。從而被告否認以「後扳拔伸法」為告訴人推
    拿等情，尚非無據。另本院復向高雄市立中醫院函詢，以告訴人上開所陳之推拿
    治療方法，是否可能造成告訴人胸椎及腰椎壓迫性骨折之傷害。惟高雄市立中醫
    院函覆稱：「有關操作時，是否引起骨折之發生，端視骨骼質量之狀態，外力之
    大小，施壓之角度以及患者本身之緊張程度等等而有差別，難以一概而論。」此
    有該院九十年八月三十日高市中醫醫字第一四八九號函在卷可佐。是被告對告訴
    人施用之推拿手法，是否即為引起告訴人傷害之原因，亦不無疑問。
五、再依卷附長庚紀念醫院八十九年九月二日開具之診斷證明書所載，告訴人之症狀
    為：１、腰椎壓迫性骨折２、甲狀腺低能症３、疑骨質疏鬆。而查：「患有骨質
    疏鬆的女士，脊椎出現骨折比臗部更為普遍，通常會連同少許突然的受傷，日常
    簡單的動作，例如彎腰、都會舉起脊椎骨，脊柱的骨會因收壓過份而被分為兩塊
    。」「壓迫性骨折可能產生痛楚，‧‧‧偶然可以沒有痛楚。」另「常見的老年
    性脊椎疾患是骨質疏鬆而造成的脊椎壓迫性骨折，這種骨折最常見的位置在脊後
    最隆起的地方，也就是胸椎和腰椎交接的部位。因為造成骨折的力道通常不大，
    很少會壓到神經，病人會背痛，站不久，如果沒有及早發現，骨折不容易癒合。
    除了疼痛持續之外，背會愈來愈駝，這時骨折演變成慢性，整個脊椎的位置會改
    變，神經也可能被壓迫。」，此有「脊椎壓迫性骨折」論文一篇附卷可參。且查
    告訴人「於八十九年八月二十四日是因劇烈腰痛突然發作而急診就醫，並無陳述
    任何外傷，Ｘ光片顯示第十一胸椎及第一腰椎骨折，這種情況可能為外傷跌倒，
    也何能是因骨質疏鬆再加以平常工作所導致。但由Ｘ光片極難確定是屬何種情形
    ，但依病人情況可以認為是慢性壓迫性骨折。」等情，復有重仁骨科醫院九十年
    十月二十五日（九十）仁字第二八七號函在卷可憑。另依財團法人長庚紀念醫院
    高雄分院九十年十一月六日（九○）長庚院高字第三三三二號函亦記載：「病患
    丁○○○（身份證字號Ｚ000000000）於89/8/25至本院急診時之Ⅹ光片顯示有第
    二腰椎與第十二胸椎之壓迫性骨折，其後門診迄今已超過六個月，故為慢性骨折
    。」等語。綜上足證，告訴人所受傷害，係屬於慢性脊椎壓迫性骨折，已可認定
    。從而告訴人所受傷害，尚難認與被告之治療行為有何相當因果關係可言。此外
    ，復查無其他積極之證據，足資認定被告有何業務過失傷害之犯行，自屬不能證
    明被告犯罪，依法應為無罪之諭知。
據上論斷，應依刑事訴訟法第三百零一條第一項，判決如主文。
本案經檢察官到庭執行職務。
中      華      民      國      九十一   年      一     月     十一     日
                                  臺灣高雄地方法院刑事第二庭
                                      審判長法  官  宋明中
                                            法  官  劉定安
                                            法  官  高英賓
右正本證明與原本無異。
如不服本判決，應於判決送達後十日內，向本院提出上訴狀。
                                            書記官  林雯琪
中      華      民      國      九十一   年      一     月     十四     日
